ACORDAO-COMPLETO-2368211

ACÓRDÃO 7435/2019 ATA 29/2019 - SEGUNDA CÂMARA

VISTOS, relatados e discutidos os presentes autos de Tomada de Contas Especial (TCE) instaurada em desfavor de Francisco de Araújo Melo, ex-prefeito do Município de Juquitiba-SP, em decorrência da não consecução dos objetivos do Programa Nacional de Apoio ao Transporte do Escolar (Pnate) no exercício de 2015;
ACORDAM os Ministros do Tribunal de Contas da União, reunidos em Sessão da 2ª Câmara, ante as razões expostas pelo Relator, em:
9.1. considerar revel, para todos os efeitos, o Sr. Francisco de Araújo Melo, dando-se prosseguimento ao processo, nos termos do art. 12, § 3º, da Lei 8.443, de 16/7/1992;
9.2. com fundamento no art. 71, inciso II, da Constituição Federal de 1988, e nos arts. 1º, inciso I, 15, 16, inciso III, alínea “c”, da Lei 8.443/1992, c/c os arts. 19 e 23, inciso III, da mesma lei, e com os arts. 1º, inciso I, 201, § 2º, 205, 209, inciso III, 210 e 214, inciso III, do Regimento Interno-TCU, julgar irregulares as contas do Sr. Francisco de Araújo Melo, condenando-o ao pagamento das importâncias especificadas no quadro abaixo, atualizadas monetariamente e acrescidas dos juros de mora desde as respectivas datas até a data do efetivo recolhimento, e fixando-lhe o prazo de 15 (quinze) dias, a contar da notificação deste Acórdão, para que comprove, perante o Tribunal, o recolhimento das referidas quantias aos cofres do Fundo Nacional de Desenvolvimento da Educação (FNDE) , nos termos do art. 23, inciso III, alínea “a”, da Lei 8.443/1992, c/c o art. 214, inciso III, alínea “a”, do Regimento Interno do TCU:
	DATA DA OCORRÊNCIA 
	VALOR ORIGINAL (R$) 

	14/1/2015
	131,18

	19/1/2015
	131,18

	30/1/2015
	2.000,00

	30/1/2015
	4.000,00

	30/1/2015
	39,40

	3/2/2015
	39,40

	3/2/2015
	1.818,44

	4/2/2015
	2.963,51

	4/2/2015
	22.000,00

	9/2/2015
	20.880,68

	9/2/2015
	8.058,33

	2/7/2015
	47.129,52

9.3. aplicar ao Sr. Francisco de Araújo Melo a multa prevista no art. 57 da Lei 8.443/1992, c/c o art. 267 do Regimento Interno desta Corte, no valor individual de R$ 13.000,00 (treze mil reais) , com a fixação do prazo de 15 (quinze) dias, a contar da respectiva notificação, para que comprove, perante o Tribunal (art. 214, inciso III, alínea “a”, do Regimento Interno-TCU) , o recolhimento das dívidas aos cofres do Tesouro Nacional, atualizadas monetariamente desde a data deste Acórdão até a do efetivo recolhimento, se forem pagas após o vencimento, na forma da legislação em vigor;
9.4. autorizar, desde logo, nos termos dos arts. 26 e 28, inciso II, da Lei 8.443/1992:
9.4.1. o pagamento das dívidas em até 36 (trinta e seis) parcelas mensais e consecutivas, se solicitado pelo responsável e se o processo não tiver sido remetido para cobrança judicial, fixando-se o vencimento da primeira em 15 (quinze) dias, a contar do recebimento da notificação, e o das demais a cada 30 (trinta) dias, devendo incidir sobre cada uma delas os encargos legais devidos, na forma prevista na legislação em vigor, sem prejuízo ao vencimento antecipado do saldo devedor em caso de não comprovação do recolhimento de qualquer parcela, conforme prevê o art. 217, § 2º, do Regimento Interno deste Tribunal;
9.4.2. a cobrança judicial das dívidas, caso não atendida a notificação;
9.5. nos termos do art. 16, § 3º, da Lei 8.443/1992, e do art. 209, § 7º, do Regimento Interno-TCU, encaminhar cópia desta deliberação à Procuradoria da República no Estado de São Paulo, para adoção das medidas que entender cabíveis.

Tomada de Contas Especial instaurada em desfavor de Francisco de Araújo Melo, ex-prefeito do Município de Juquitiba-SP, em decorrência da não consecução dos objetivos do Programa Nacional de Apoio ao Transporte do Escolar (Pnate) no exercício de 2015.

Segunda Câmara

Município de Juquitiba-SP.

3. Interessados/Responsáveis:
3.1. Interessado: Fundo Nacional de Desenvolvimento da Educação (FNDE).
3.2. Responsável: Francisco de Araújo Melo (CPF XXX.313.088-XX).

13.1. Ministros presentes: Ana Arraes (Presidente), Augusto Nardes, Aroldo Cedraz (Relator) e Raimundo Carreiro.
13.2. Ministro-Substituto presente: André Luís de Carvalho.

AROLDO CEDRAZ

Com alguns ajustes de forma e fundamentado no inciso I do § 3º do art. 1º da Lei 8.443, de 16/7/1992, adoto como Relatório a instrução elaborada no âmbito da Secretaria do TCU no Estado do Ceará (SEC-CE) e autuada como peça 9, a qual contou com a anuência do corpo diretivo da referida unidade técnica (peças 10 e 11) e com a concordância do Ministério Público/TCU, representado nestes autos pelo Procurador Marinus Eduardo De Vries Marsico (peça 12) :
“INTRODUÇÃO
1. Trata o presente processo de tomada de contas especial (TCE) , instaurada contra o Sr. Francisco de Araújo Melo (CPF XXX.313.088-XX) , ex-Prefeito Municipal de Juquitiba/SP (gestão 2013-2016) , em razão da não consecução dos objetivos da execução local em 2015 do Programa Nacional de Apoio ao Transporte do Escolar (Pnate) , vinculado ao Fundo Nacional de Desenvolvimento da Educação (FNDE) do Ministério da Educação. 
HISTÓRICO
2. O referido programa, executado localmente mediante transferências fundo a fundo, em 2015, da ordem de R$ 123.494,93 (peça 2, p. 9) , tinha por objeto a transferência suplementar, aos estados, ao Distrito Federal e aos municípios, de recursos financeiros destinados a custear a oferta de transporte escolar aos alunos da educação básica pública, residentes em área rural, com o objetivo de garantir o acesso à educação, conforme a Resolução CD/FNDE 12, de 17/3/2011.
3. A motivação para a instauração desta TCE, relativamente ao Pnate/2015, deve-se à não consecução dos objetivos pactuados, conforme consignado no Parecer nº 38/2017/Daesp/Difin, de 22/1/2017 (peça 2, p. 77-80) , do qual se extrai o excerto que segue.
1.2. O 40º evento do Programa de Fiscalização da CGU, atual Ministério da Transparência, Fiscalização, resultou em auditoria nos recursos federais repassados pelo FNDE. Tal ação, realizada de 9 a 16 de março de 2015, apontou as ocorrências listadas no Relatório de Fiscalização 40017 e no item 3 deste parecer. 
3. Consideração quanto às ocorrências apontadas pelo órgão de controle.
3.1. A inspeção in loco realizada pela CGU, atual Ministério da Transparência, Fiscalização e Controle, apontou as seguintes ocorrências.
	Subitem
	Constatação
	R$
	Data

	2.1.1
	Falta de comprovação documental 
	131,18
	19/1/2015

			2.000,00
	30/1/2015

			4.000,00
	30/1/2015

			39,40
	30/1/2015

	2.1.3
	Despesas realizadas incompatíveis ao objeto 
	22.000,00
	4/2/2015

			8.058,33
	9/2/2015

	2.2.3
	Deficiência da administração municipal no controle 
		
	2.2.4
	Exigências no edital que restringem a competitividade 
		
	2.2.5
	Conselho do Fundeb não atua no acompanhamento 
		
		Total 
	36.228,91
	
5. Considerações acerca dos fatos.
5.2. Após análise sob o aspecto técnico da prestação de contas, a Coordenação Geral de Apoio à Manutenção Escolar (CGAME) , emitiu o Parecer nº 1738/2016 COATE/CGPAE/DIRAE/ FNDE/MEC, manifestando-se pela não aprovação da prestação de contas, tendo em vista que as ocorrências apontadas evidenciam que o alcance do objeto e dos objetivos do Programa, não foram atingidos. 
5.2.1. Nesse sentido, em razão do posicionamento da área técnica, o total gasto no exercício, qual seja, R$ 109.191,60, será impugnado, conforme quadro abaixo.
			Extrato Bancário
	
	Data 
	Documento 
	Histórico 
	Valor R$ 

	14/1/2015
	11334
	Bloqueio Judicial Bacen 
	131,18

	19/1/2015
	11334
	Transferência Depósito Judicial
	131,18

	30/1/2015
	11334
	Bloqueio Judicial Bacen
	2.000,00

	30/1/2015
	11334
	Bloqueio Judicial Bacen
	4.000,00

	30/1/2015
	11334
	Bloqueio Judicial Bacen
	39,4

	3/2/2015
	11334
	Transferência Depósito Judicial
	39,4

	3/2/2015
	11334
	Transferência Depósito Judicial
	1.818,44

	4/2/2015
	11334
	Transferência Depósito Judicial
	2.963,51

	4/2/2015
	11334
	Bloqueio Judicial Bacen
	22.000,00

	9/2/2015
	11334
	Transferência Depósito Judicial
	20.880,68

	9/2/2015
	11334
	Transferência Depósito Judicial
	8.058,33

	2/7/2015
	99015
	Transferência On Line 
	47.129,52

		Total R$
		109.191,60

6. Conclusão e registro da situação das contas da transferência.
6.1. Considerando o exposto nos itens 2 a 5 deste parecer, haja vista que foram constatados prejuízos ao erário, sugiro as providências que seguem. 
6.1.1. Aprovar parcialmente com ressalvas as contas, conforme demonstrado na tabela abaixo.
	Execução Financeira
	Valor em R$

	Saldo do exercício anterior
	131.320,57

	Valor repassado
	123.494,93

	Recursos Próprios
	0,00

	Rendimento de aplicação dos recursos
	0,00

	Total da receita
	254.815,50

	Total da despesa apurada
	109.191,60

	Despesa aprovada
	0,00

	Valor impugnado, conforme subitem 5.2.1
	109.191,60

	Saldo financeiro a ser reprogramado
	145.623,90

4. Verifica-se que na fase interna de tramitação da TCE foi dada oportunidade de defesa ao agente responsabilizado, em obediência aos princípios constitucionais que asseguram o direito ao contraditório e à ampla defesa, tendo em vista a notificação das páginas 81 e 82 da peça 2. No entanto, o agente não sanou as irregularidades nem recolheu a quantia que lhe foi solicitada, motivando, assim, o desenlace da TCE (relatório do tomador de contas na peça 2, páginas 93-99) . 
5. O Relatório de Auditoria CGU 805/2017 (peça 2, p. 105-108) anuiu com o relatório do tomador de contas. Quantificado definitivamente o débito pelo qual o responsável era alcançado, seguiu a TCE seu trâmite pelo órgão superior de controle interno, recebendo, ao fim, o devido pronunciamento ministerial (peça 2, p. 113 e 114) .
6. Na fase externa da tramitação destas contas especiais, foi encaminhada, em instrução na peça 4, proposta de citação do responsável, mediante ofício da Secex-CE (peças 6 e 7) , do qual o ex-prefeito tomou ciência conforme aviso de recebimento (peça 8) . 
EXAME TÉCNICO
7. Não se agregou entrementes qualquer elemento à compreensão dos autos. O ex-prefeito, cientificado, manteve-se inerte no que toca a alegações de defesa. Transcorrido o prazo regimental fixado e mantendo-se inerte o responsável, ao não apresentar, aos autos, alegações de defesa, impõe-se seja considerado revel, dando-se prosseguimento à TCE, de acordo com o art. 12, § 3º, da Lei 8.443/1992.
8. Configurada a revelia frente à citação do TCU, inexistindo comprovação da boa e regular aplicação dos recursos transferidos, considerados os elementos existentes nos autos, não resta alternativa senão dar seguimento ao processo proferindo julgamento sobre os elementos aqui presentes. 
9. Em se tratando de processo no qual a parte interessada não se manifestou acerca das irregularidades imputadas, não há elementos para que se possa efetivamente aferir e reconhecer a ocorrência de boa-fé na conduta do arrolado, podendo o TCU, desde logo, proferir o julgamento de mérito pela irregularidade das contas especiais.
10. Nos relatórios do tomador de contas e de auditoria da CGU, os fatos encontram-se circunstanciados, a responsabilidade pelo dano causado ao erário foi atribuída ao Senhor Francisco de Araújo Melo, ocupante do cargo de prefeito municipal à época de sua ocorrência, em razão da não consecução dos objetivos do programa em comento, apurando-se como prejuízo o valor original de R$ 109.191,60, a ser atualizado a partir das datas a seguir discriminadas.
	Data 
	Documento 
	Histórico 
	Valor R$ 

	14/1/2015
	11334
	Bloqueio Judicial Bacen 
	131,18

	19/1/2015
	11334
	Transferência Depósito Judicial
	131,18

	30/1/2015
	11334
	Bloqueio Judicial Bacen
	2.000,00

	30/1/2015
	11334
	Bloqueio Judicial Bacen
	4.000,00

	30/1/2015
	11334
	Bloqueio Judicial Bacen
	39,4

	3/2/2015
	11334
	Transferência Depósito Judicial
	39,4

	3/2/2015
	11334
	Transferência Depósito Judicial
	1.818,44

	4/2/2015
	11334
	Transferência Depósito Judicial
	2.963,51

	4/2/2015
	11334
	Bloqueio Judicial Bacen
	22.000,00

	9/2/2015
	11334
	Transferência Depósito Judicial
	20.880,68

	9/2/2015
	11334
	Transferência Depósito Judicial
	8.058,33

	2/7/2015
	99015
	Transferência On Line 
	47.129,52

		Total R$
		109.191,60

PROPOSTA ENCAMINHAMENTO
11. Diante do exposto, propõe-se o que segue:
I - considerar revel o responsável, Francisco de Araújo Melo (CPF XXX.313.088-XX) , nos termos do § 3º do art. 12 da Lei 8.443/1992;
II - julgar irregulares as contas, com fundamento no artigo 71, inciso II, da CF/1988, nos arts. 1º, inciso I, 8º, § 2º, 15 e 16, inciso III, alínea ‘c’, da Lei 8.443/1992 c/com os arts. 1º, inciso I, 201, § 2º, 205, e 209, inciso II, do RI-TCU, de Francisco de Araújo Melo (CPF XXX.313.088-XX) ;
III - condenar em débito, ao pagamento da quantia a seguir especificada, Francisco de Araújo Melo (CPF XXX.313.088-XX) , conforme preconizam os arts. 19, caput, e 23, inciso III, da Lei 8.443/1992, c/com os arts. 210, caput, e 214, inciso III, do RI-TCU, com a fixação do prazo de 15 (quinze) dias, a contar da notificação, para comprovar, perante o Tribunal, nos termos do art. 214, inciso III, alínea ‘a’, do RI-TCU, o recolhimento da dívida em favor do Fundo Nacional de Desenvolvimento da Educação (FNDE) , atualizada monetariamente e acrescida dos juros de mora, calculados a partir das datas de ocorrência do seu fato gerador até o efetivo recolhimento, abatendo-se, na oportunidade, as quantias já recolhidas ou quaisquer novos valores eventualmente ressarcidos, na forma da legislação em vigor:
	Data 
	Valor R$ 

	14/1/2015
	131,18

	19/1/2015
	131,18

	30/1/2015
	2.000,00

	30/1/2015
	4.000,00

	30/1/2015
	39,4

	3/2/2015
	39,4

	3/2/2015
	1.818,44

	4/2/2015
	2.963,51

	4/2/2015
	22.000,00

	9/2/2015
	20.880,68

	9/2/2015
	8.058,33

	2/7/2015
	47.129,52

IV - aplicar multa, prevista no art. 57 da Lei 8.443/1992, a Francisco de Araújo Melo (CPF XXX.313.088-XX) , com a fixação do prazo de 15 (quinze) dias, a contar da notificação, para comprovar, perante o Tribunal (art. 214, inciso III, alínea ‘a’, do Regimento Interno) , o recolhimento das dívidas aos cofres do Tesouro Nacional, atualizada monetariamente desde a data do acórdão que vier a ser proferido até a dos efetivos recolhimentos, se forem pagas após o vencimento, na forma da legislação em vigor;
V - autorizar a cobrança judicial da dívida, desde logo, nos termos do art. 28, inciso II, da Lei 8.443/1992, caso não atendidas as notificações;
VI - autorizar o parcelamento da dívida, em até 36 parcelas mensais e consecutivas caso seja solicitado e se o processo não tiver sido remetido para cobrança judicial, nos termos do art. 26 da Lei 8.443/1992 c/c o art. 217 do RI/TCU, fixando-se o vencimento da primeira parcela em quinze dias, a contar do recebimento da notificação, e os das demais a cada trinta dias, devendo incidir sobre cada valor mensal os correspondentes acréscimos legais, na forma prevista na legislação em vigor, bem como esclarecer ao responsável que, em caso de parcelamento da dívida, a falta de pagamento de qualquer parcela importará no vencimento antecipado do saldo devedor (art. 217, § 2º, do RI/TCU) ;
VII - encaminhar cópia da deliberação, que vier a ser proferida, bem como do relatório e do voto que a fundamentarem, ao procurador-chefe da Procuradoria da República do Estado de São Paulo, nos termos do § 3º do art. 16 da Lei 8.443/1992 c/com o § 7º do art. 209 do Regimento Interno do TCU, para adoção das medidas que entender cabíveis.”
	É o Relatório.

Dina Araujo de Melo (OAB/SP 404.381), representando Francisco de Araujo Melo (procuração à peça 13).

Procurador Marinus Eduardo De Vries Marsico.

TOMADA DE CONTAS ESPECIAL. MUNICÍPIO DE JUQUITIBA-SP. PROGRAMA NACIONAL DE APOIO AO TRANSPORTE DO ESCOLAR (PNATE), EXERCÍCIO 2015. NÃO CONSECUÇÃO DOS OBJETIVOS PACTUADOS. CITAÇÃO DO PREFEITO RESPONSÁVEL. REVELIA. IMPUGNAÇÃO DO TOTAL GASTO NO EXERCÍCIO. CONTAS IRREGULARES. DÉBITO. MULTA. REMESSA DE CÓPIA DA DECISÃO AO MINISTÉRIO PÚBLICO FEDERAL.

TOMADA DE CONTAS ESPECIAL (TCE)

Secretaria do TCU no Estado do Ceará (SEC-CE).

Conforme se extrai do Relatório precedente, trata-se de Tomada de Contas Especial (TCE) instaurada em desfavor do prefeito do Município de Juquitiba-SP entre 2013 e 2016, Sr. Francisco de Araújo Melo, em decorrência da não consecução, em 2015, dos objetivos do Programa Nacional de Apoio ao Transporte do Escolar (Pnate) , vinculado ao Fundo Nacional de Desenvolvimento da Educação (FNDE) do Ministério da Educação.
2.	Referido programa, executado localmente mediante transferências fundo a fundo que totalizaram, naquele exercício de 2015, R$ 123.494,93 (peça 2, p. 9) , tinha por objeto a transferência suplementar de recursos financeiros destinados a custear a oferta de transporte escolar aos alunos da educação básica pública, residentes em áreas rurais do município, com o objetivo de garantir o acesso à educação, conforme a Resolução CD/FNDE 12, de 17/3/2011.
3.	Esclareça-se, de início, que o dano quantificado neste processo especial de contas soma R$ 109.191,60, relativos à totalidade do que foi gasto pelo Município de Juquitiba-SP em 2015 no bojo do Pnate. Segundo informação trazida aos autos pelo FNDE (peça 2, p. 79) , os R$ 14.303,33 referentes à diferença entre aqueles R$ 109.191,60 e os R$ 123.494,93 repassados à municipalidade naquele ano foram reprogramados, juntamente com o saldo do exercício anterior (R$ 131.320,57, em 31/12/2014) , para 2016.
4.	Feita essa breve síntese da matéria em tela, passo ao exame de mérito, o que faço com base na análise empreendida pela Secretaria do TCU no Estado do Ceará (SEC-CE) à peça 9, cujas conclusões adoto como minhas próprias razões de decidir.
5.	Em respaldo à essa adesão ao parecer da unidade instrutiva, permito-me deixar consignado meu entendimento no sentido de que a falta de comprovação da boa e regular aplicação dos R$ 109.191,60 impugnados desde a fase interna desta TCE e a ausência de demonstração do necessário nexo causal entre esses recursos e os dispêndios supostamente incorridos na consecução do Pnate/2015 no âmbito do Município de Juquitiba-SP, configura ofensa aos princípios basilares da administração pública, já que, ao final, o gestor deixa de prestar satisfação à sociedade sobre o efetivo emprego dos recursos postos sob sua responsabilidade, dando ensejo, inclusive, à presunção legal de dano ao Erário, ante os indícios de não aplicação daqueles valores.
6.	Convém frisar que prestar contas, com a devida e correta comprovação da boa e regular aplicação de verbas públicas, é dever de todos aqueles a quem sejam confiados recursos federais. É o que se depreende do art. 70, parágrafo único, da Constituição de 1988, do art. 93 do Decreto-Lei 200, de 25/2/1967, e do art. 145 do Decreto 93.872, de 23/12/1986. Em respaldo a esse entendimento, cite-se também os Acórdão 2439/2010-TCU-Plenário, 5.929/2011-TCU-1ª Câmara e 1.544/2008-TCU-2ª Câmara.
7.	Em face disso, havendo nos autos elementos de convicção suficientes para formulação de juízo de valor acerca dos fatos apurados nesta TCE e para a delimitação de responsabilidade, e considerando a não configuração de boa-fé por parte do Sr. Francisco de Araújo Melo, resta declarar a revelia desse agente, julgando, desde já, irregulares as suas contas, condenando-o em débito e aplicando-lhe a multa prevista no art. 57 da Lei 8.443, de 16/7/1992, sem prejuízo à remessa de cópia da documentação pertinente ao Ministério Público da União, para ajuizamento das ações civis e penais cabíveis.
8.	Como único ajuste na proposta de encaminhamento formulada pela SEC-CE, entendo que, do art. 209 do Regimento Interno do TCU, deve ser indicado o inciso III, e não o inciso II, como fundamento da condenação do responsável em epígrafe, o que, aliás, mostra-se mais coerente com o art. 16, inciso III, alínea “c”, da Lei 8.443/1992 indicado pela unidade instrutiva como suporte jurídico de sua proposição.
	Ante o exposto, VOTO por que o Tribunal adote a deliberação que ora submeto à apreciação deste Colegiado.
TCU, Sala das Sessões Ministro Luciano Brandão Alves de Souza, em 20 de agosto de 2019.
AROLDO CEDRAZ 
Relator